【裁判字號】    89,台上,2369
【裁判日期】    890428
【裁判案由】    違反公職人員選舉罷免法
【裁判全文】
最高法院刑事判決                              八十九年度台上字第二三六九號
    上   訴   人  台灣高等法院台中分院檢察署檢察官
    上訴人即被告  甲○○
    被        告  乙○○
右上訴人等因被告等違反公職人員選舉罷免法案件，不服台灣高等法院台中分院中華
民國八十七年十二月三十日第二審判決（八十七年度上更(二)字第八一號，起訴案號：
台灣彰化地方法院檢察署八十四年度選偵字第五號），提起上訴，本院判決如左：
    主  文
原判決關於甲○○部分撤銷，發回台灣高等法院台中分院。
其他上訴駁回。
    理  由
一甲○○部分：
本件原判決認定上訴人甲○○為台灣省第十屆省議員競選連任之候選人，意圖使同為
候選人之陳忠孝不當選，而於民國八十三年十一月二十六日下午約十五時五十九分許
，在彰化縣福興鄉公所三樓之公辦政見發表會，即大眾可共見共聞之情形下，輪由其
上台發表政見演講時，明知陳忠孝並未為如下述之劣行，竟以台語公然稱：「員林的
工廠，某一些人是某一些人服務處的主任，去向人搧肚子尾，向人檢舉之後，錢拿出
來，就沒有事，錢不拿出來，就去找麻煩，去找人示威抗議（以手向後指陳忠孝），
所以我早上有跟他講過，有膽子，員林站擂台來辯論」，而公然傳播足以毀損陳忠孝
名譽之不實事項，足以生損害於陳忠孝等情，因而撤銷第一審不當之科刑判決，論處
上訴人甲○○意圖使候選人不當選，以演講傳播不實之事項，足以生損害於他人罪刑
，並宣告緩刑。另明其餘公訴意旨所指上訴人甲○○於同日上午九時三十分許在彰
化縣秀水鄉中山堂公辦政見會上向群眾宣稱有關「員林地下道」、「員林某工廠檢舉
」部分，及於上開彰化縣福興鄉公所三樓之公辦政見發表會上向群眾宣稱有關「員林
地區區徵收自救委員會」部分，均不能證明其犯罪，爰不另為無罪之諭知，固非
無見。
惟查：(一)、關於「員林某工廠檢舉」部分，原判決於理由內認上訴人甲○○在上開彰
化縣秀水鄉中山堂公辦政見會上，向群眾宣稱：「……員林有人在檢舉，檢舉以後，
一件要多少錢，我是某某服務處主任，我要向你拿多少錢，錢拿出就沒事，不拿出來
就要檢舉，就要到縣政府抗爭，就來出問題……」等語（原判決第九面倒數第二行起
至十面第一行）。另於事實欄認定其於同日下午在上開彰化縣福興鄉公所公辦政見會
上稱：「員林的工廠，某一些人是某一些人服務處的主任，去向人搧肚子尾，向人檢
舉之後，錢拿出來，就沒有事，錢不拿出來，就去找麻煩，去找人示威抗議（以手向
後指陳忠孝），所以我早上有跟他講過，有膽子，員林站擂台來辯論」（原判決第二
面第八行至十一行）；如果無訛，其先後二次有關此部分之言詞似無差異，僅後者曾
以手指向陳忠孝而已。就相同之言詞，原判決認前者不成立犯罪，後者應成立，而為
相異之認定，其證據之取捨及事實之認定，難謂合於經驗法則與論理法則，而與證據
法則無違。又前者雖未以手指向陳忠孝，惟原判決於理由亦認係在「員林地下道（有
人）挨家挨戶向人收錢，一戶收好幾萬元，是何人﹖敢出來發誓嗎﹖陳忠孝先生敢出
來發誓嗎﹖」之後（原判決第九面倒數第四行至第二行），另亦認定後者之言詞中亦
有「所以我早上有跟他講過，有膽子，員林站擂台來辯論」，則此二情形，是否仍不
足以認定其前者言詞係指陳忠孝，本院前二次發回業已指明能否謂甲○○所言非指告
訴人，亦有疑義，原判決仍未予以明，亦有判決理由不備之違法。(二)、關於「員林
地下道」部分，原判決認上訴人甲○○係因員林地下道陳情人主事者確有向有關住戶
收錢，告訴人為員林地下道之主事者之一，其所稱言詞，用意係標榜其本人為人服務
未收錢之優點，做為替選民服務之品質比較，此種公眾事務為可受公評之事項，衡情
尚難謂其有誹謗告訴人陳忠孝，或意圖使告訴人陳忠孝不當選，而傳播不實事項之犯
意。惟依原判決理由所，上訴人甲○○為上開言詞時並無如其於同日下午在彰化縣
福興鄉公所之公辦政見會上為有關「員林地區區徵收自救委員會」言詞時曾言「
區段徵收他們在替人奔走，一分地收一千元，有理嗎﹖甲○○替人服務，從來未向人
拿一角五厘，（右手向後指陳忠孝）敢起來說有或是沒有嗎﹖」（原判決第十面第四
、五行），則如何認其關於「員林地下道」之言詞用意係標榜其本人為人服務未收錢
之優點，做為替選民服務之品質比較，而屬公眾事務為可受公評之事項，原判決並未
說明其所憑，遽為上訴人甲○○有利之認定，仍屬理由不備。檢察官及上訴人甲○○
分別上訴指摘原判決此部分違法，非無理由，應認原判決此部分仍有撤銷發回之原因
。
二乙○○部分：
按刑事訴訟法第三百七十七條規定，上訴於第三審法院，非以判決違背法令為理由，
不得為之。是提起第三審上訴，應以原判決違背法令為理由，係屬法定要件。如果上
訴理由狀並未依據卷內訴訟資料，具體指摘原判決不適用何種法則或如何適用不當，
或所指摘原判決違法情事，顯與法律規定得為第三審上訴理由之違法情形，不相適合
時，均應認其上訴為違背法律上之程式，予以駁回。本件公訴意旨略以：上訴人甲○
○、被告乙○○，均為台灣省第十屆省議員候選人，競選期間，意圖使同為省議員候
選人之陳忠孝不當選，於八十三年十一月二十六日下午四時許，在彰化縣福興鄉公所
三樓禮堂等候發表政見時，被告乙○○告知甲○○，宣稱陳忠孝向員林鎮區徵收
之地主每分地收取新台幣（下同）一千元之代價，但都沒做事等語，促請甲○○在政
見發表會時，公然向在場群眾傳播，甲○○遂利用其發表政見之機會，用台語對在場
之群眾宣稱：「區段徵收，他們在奔走（右手指著陳忠孝），一分地要收一千元之費
用」等語，被告乙○○並在場附和，高喊：「有！真的有一分地收一千元的事，我甚
至可以找人作證」等語，傳播上開不實之事，足以生損害於陳忠孝，因認被告乙○○
有犯公職人員選舉罷免法第九十二條之罪嫌等情。惟經審理結果，難認被告乙○○有
誹謗告訴人陳忠孝，或意圖使告訴人陳忠孝不當選，而傳播不實事項之犯意，因而撤
銷第一審不當之科刑判決，改諭知被告乙○○無罪，已說明其理由，所為論斷，俱有
卷內資料可資覆按。本件上訴人上訴意旨略稱：被告乙○○於甲○○向群眾為上開宣
稱時，在場附合，「高喊：有！真的有一分地收一千元的事，我甚至可以找人作證」
等語，能否謂非傳播前開不實之事﹖其足以生損害於陳忠孝，其理至明，難謂其無意
圖使聽眾誤認陳忠孝確有「一分地收一千元」之事，而不投票給陳忠孝乎﹖其已有著
手於犯罪行為之實行，至為灼然云云。惟查，上訴意旨就原判決認被告乙○○並無誹
謗及意圖使告訴人陳忠孝不當選而傳播不實事項之犯意，並未依卷內資料具體指摘如
何違背法令，徒以被告有上開行為能否謂非傳播不實之事，難謂無意圖使人不投票予
告訴人陳忠孝等空泛之詞為指摘，尚不足據以辨認原判決已具備違背法令之形式，其
此部分之上訴違背法律上之程式，應予駁回。
據上論結，應依刑事訴訟法第三百九十五條前段、第三百九十七條、第四百零一條，
判決如主文。
中      華      民      國    八十九    年      四      月    二十八    日
                              最高法院刑事第二庭
                                  審判長法官  莊  來  成
                                        法官  呂  潮  澤
                                        法官  謝  俊  雄
                                        法官  白  文  漳
                                        法官  蘇  振  堂
      右正本證明與原本無異
                                              書  記  官
中      華      民      國    八十九    年      五      月      四      日


司法院資訊處製作；財團法人民間司法改革基金會備份。
